臺灣新北地方法院民事裁定　　　　　110年度消債清字第186號
聲　請　人　蔡錦城　
代　理　人　林忠儀(法扶)律師
　
上列當事人因消費者債務清理事件聲請清算，本院裁定如下：
    主  文
聲請駁回。
聲請費用由聲請人負擔。
    理  由
一、按聲請更生或清算不合程式或不備其他要件者，法院應以裁
    定駁回之，但其情形可以補正者，法院應定期間先命補正；
    按本條例所稱消費者，指5 年內未從事營業活動或從事小規
    模營業活動之自然人。前項小規模營業指營業額平均每月新
    臺幣（下同）20萬元以下者。前項所定數額，司法院得因情
    勢需要，以命令增減之。債務人不能清償債務或有不能清償
    之虞者，得依本條例所定更生或清算程序，清理其債務。債
    務人對於金融機構負債務者，在聲請更生或清算前，應向最
    大債權金融機構請求協商債務清償方案，或向其住、居所地
    之法院或鄉、鎮、市、區調解委員會聲請債務清理之調解；
    協商或調解成立者，債務人不得聲請更生或清算。但因不可
    歸責於己之事由，致履行有困難者，不在此限；本條例施行
    前，債務人依金融主管機關協調成立之中華民國銀行公會會
    員，辦理消費金融案件無擔保債務協商機制與金融機構成立
    之協商，準用前2 項之規定。聲請更生或清算不合程式或不
    備其他要件者，法院應以裁定駁回之。但其情形可以補正者
    ，法院應定期間先命補正，消費者債務清理條例（下稱消債
    條例）第2 條、第3 條、第151 條第1 、7 、9 項、第8 條
    定有明文。至於債務人之清償能力，則包括財產、信用及勞
    力（技術），並不以財產為限，必須三者總合加以判斷仍不
    足以清償債務，始謂欠缺清償能力而成為不能清償（司法院
    民事廳消債務條例法律問題研審小組意見參照）。次按債務
    人聲請清算時，應提出財產及收入狀況說明書及其債權人、
    債務人清冊。第1 項財產狀況及收入說明書，應表明下列事
    項，並提出證明文件：(一)財產目錄，並其性質及所在地。
    (二)最近5 年是否從事營業活動及平均每月營業額。(三)收
    入及必要支出之數額、原因及種類。(四)依法應受債務人扶
    養之人；法院裁定開始清算程序前，得依職權訊問債務人、
    債權人及其他關係人，並得定期命債務人據實報告清算聲請
    前2 年內財產變動之狀況。債務人違反前項報告義務者，法
    院得駁回清算之聲請。消債條例第81條第1 項、第4 項及第
    82條亦有明定，俾利法院判斷是否具備清算之原因，以決定
    是否裁定開始清算程序，參其立法理由為清算程序係為保護
    有清理債務誠意之債務人而設，債務人違反前項報告義務，
    足認其欠缺進行清算之誠意，且無聲請清算之真意，自無加
    以保護之必要。
二、本件聲請意旨略以：聲請人即債務人於聲請清算前5 年內為
    計程車司機，平均每月營業額為3 萬4,000 元。債務總金額
    為295 萬4,734 元，是有不能清償債務之情事。因對於金融
    機構負債務，曾向其住、居所地之法院聲請債務清理之調解
    而於民國110 年9 月1 日不成立。又未經法院裁定開始更生
    程序或許可和解或宣告破產，爰依法聲請清算等語。
三、經查：
(一)本件聲請人於110 年4 月29日提出財產及收入狀況說明書及
    其債權人、債務人清冊向本院聲請債務清理之調解，主張財
    產為南投縣田賦及土地之持分；聲請前2 年內收入為108 、
    109 年度計程車司機之營利所得，總計81萬6,000 元；聲請
    前2 年內必要支出總計72萬7,632 元，含加油費用按月支付
    5,000 元、車輛保養費用每月約2,000 元、計程車靠行費每
    月約1,000 元、停車費用每月約4,300 元、汽車強制險及第
    三責任險每月約1,000 元、家用電話費每月約1,085 元、勞
    保費每月約1,659 元、健保費每月約675 元、手機費每月約
    599 元、扶養女兒每月約1 萬元及其他家用每月約3,000 元
    （見本院110 年度司消債調字第400 號卷第11至12頁）。聲
    請人旋於同年5 月7 日具狀表示本件債權本息非其資力能清
    償，顯然無法成立調解，請求直接核發調解不成立證明書等
    語（見本院110 年度司消債調字第400 號卷第45頁）。嗣於
    110 年9 月1 日兩造均未到庭，調解不成立（見本院110 年
    度司消債調字第400 號卷第167 頁）。
(二)聲請人復於110 年9 月10日提出同上財產及收入狀況說明書
    及其債權人、債務人清冊聲請清算，本院於同年月22日命聲
    請人補正聲請清算前2 年內財產變動狀況（包含有償、無償
    行為所生變動）、聲請前2 年起迄今收入（含贍養費、獎金
    、津貼、保險給付、政府補助金或其他收入款項等）之數額
    、原因及種類，並應提出證明文件，含109 年度國稅局所得
    清單。另就聲請人主張從事計程車營業，平均每月營業額為
    3 萬4,000 元等語，請說明計算依據暨提出相關證明文件；
    必要支出（依施行細則第21條之1 規定，必要支出不含娛樂
    及商業保險）之數額、原因及種類，並應提出證明文件。或
    請釋明無需負擔必要生活費用之一部或全部。如聲請人受第
    三人穩定資助或有其他特殊情事，無須負擔自己或受其扶養
    者之必要生活費用一部或全部，如寄居親友家中，並無房租
    、水電或衣食支出等。倘有更正，並應提出更正後之財產及
    收入狀況說明書、財產目錄及證明文件（如機車行照、2 年
    內完整金融機構存摺內頁影本或向金融機構申請補發往來紀
    錄、保險單（含以本人及未成年子女、父母為要保人或受益
    人之人壽保險單及儲蓄性、投資性保單等，並敘明倘終止保
    險契約可領回金額各為若干）；另保單質借清形，應將其列
    為債權人，並詳列質借金額等必要記載事項，請併提出更正
    後債權人清冊。）另請說明聲請人名下不動產管理使用情形
    、提出受扶養人之國稅局財產、最近2 年所得清單及2 年內
    完整金融機構存摺內頁影本或向金融機構申請補發往來紀錄
    、勞工保險被保險人投保資料清單（明細）。並請釋明以該
    女於聲請前2 年已成年之情，有何實際支出扶養費每月約1
    萬元之必要等。
(三)聲請人於110 年10月12日具狀陳報無任何財產變動狀況，主
    張目前居住母親家中，無房租支出。聲請前2 年女兒固已成
    年，惟尚在大學就讀，故會給予零用金每月約1 萬元，其現
    已畢業，故無繼續申報扶養之必要，提出更正後之財產及收
    入狀況說明書，主張收入更正為總計83萬9,946 元，含營利
    所得80萬8,346 元、政府防疫補助3 萬元及退稅1,600 元；
    支出總計則更正為至少90萬6,696 元，含加油費用按月支付
    降為4,800 元、車輛保養費用降為每月1,658 元、計程車靠
    行費、保險費每月為1,085 元、停車費用每月4,300 元、勞
    健保每月遽增達4,722 元、家用電話費、網路費亦增為每月
    1,714 元、改扶養配偶每月9,000 元或1 萬元及增加個人飲
    食等必要開銷每月1 萬500 元（見本院卷第24至25頁、第80
    至81頁）。基上，聲請人於斯時始主張扶養配偶每月9,000
    元至1 萬元之部分，除始終未見於其前提出之財產及收入狀
    況說明書外，亦與聲請人同時提出之陳報狀主張聲請前2 年
    每月支出其成年女兒零用金1 萬元部分，亦顯不相合，已難
    認為可採。且以聲請人斯時已增加陳報之收入83萬8,846 元
    ，顯不足支出聲請人驟增之支出至少90萬6,696 元，是難逕
    認聲請人已盡據實報告之協力義務，俾利法院判斷是否具備
    清算之原因。
(四)至聲請人及其代理人於到庭陳述意見時，主張配偶原本就是
    受扶養人，小孩今年畢業，所以變更。必要支出應以110 年
    10月提出者為準，無其他支出證明文件。而計程車收入不定
    ，有時不夠會跟朋友借，多的時候就還，很少借且都還完。
    另所用營業車輛固登記在車行名下，但是是聲請人的等語（
    見本院卷第160 頁）。按清算程序係為鼓勵債務人努力重生
    ，迅速處理分配應屬清算財團之財產予債權人（消債條例立
    法總說明參照）。惟聲請人之配偶為60年生（見本院110 年
    度司消債調字第400 號卷第37頁），要難認為其為無謀生能
    力，須受負債至少295 萬4,734 元不能清償之聲請人扶養。
    且聲請人始終未提出聲請前2 年間完整之支出證明文件，就
    其僅提出之109 年5 至8 月及110 年3 至4 月之台灣中油單
    據，總計分別為3,008 元、4,849 元、2,776 元、2,482 元
    、4,043 元及4,565 元，顯未有按月支付4,800 元之情；再
    者，聲請人主張支出之健保人數為4 人，亦顯然超過其主張
    之扶養人數。遑論，依聲請人到庭陳述，其很少向友人借錢
    ，且已還完等語，聲請人應無入不敷出情事，其於110 年10
    月提出財產及收入狀況證明書所載收入不足支出之差額至少
    6 萬6,750 元部分，顯有可議。另聲請人始終未陳報其所有
    營業車輛為清算財團之財產，於法更有未合。基上，聲請人
    既未核實提出財產及收入狀況說明書及完整支出證明文件，
    俾利法院判斷是否具備清算之原因，更難謂其已盡據實報告
    之協力義務。
四、揆諸首揭法文，本件清算之聲請既有消債條例第82條規定，
    未盡據實報告之協力義務情形，令本院難認其符合清算要件
    ，並足認其欠缺進行清算之誠意，無聲請清算之真意，而無
    保護之必要。又上開欠缺係屬無從補正，依上說明，自應駁
    回聲請人之聲請，爰裁定如主文。
五、至於所繳納郵務送達費5,160 元，則待本件清算聲請事件確
    定後，如尚有剩餘郵資餘額，再予檢還聲請人，附此敘明。
中    華    民    國   110    年    12    月    8     日
                  民事第六庭    法  官  黃信滿
上為正本係照原本作成。
如不服本裁定，應於裁定送達後10日內，以書狀向本院提出抗告
，並繳納抗告費新臺幣1,000 元。
中    華    民    國   110    年    12    月    8     日
                                書記官  黃曉妏